【裁判字號】    94,訴,71
【裁判日期】    950629
【裁判案由】    贈與稅
【裁判全文】
高雄高等行政法院判決
                                     94年度訴字第00071號
                              .
原      告  甲○○
參  加  人  丁○○
參  加  人  戊○○
參  加  人  己○○
被      告  財政部臺灣省南區國稅局
代  表  人  乙○○局長
訴訟代理人  寅○○
上列當事人間因贈與稅事件，原告不服財政部中華民國93年12月
10日台財訴字第09300257770號訴願決定，提起行政訴訟。本院
判決如下：
    主  文
原告之訴駁回。
訴訟費用由原告負擔。
    事  實
甲、事實概要：
    緣原告之母吳王阿絨於民國（下同）85年12月15日死亡，其
    生前於82年11月至84年12月向台灣土地銀行永康分行（下稱
    土銀永康分行）借款新臺幣（下同）52,197,216元，被告於
    查核吳王阿絨遺產稅案時，查得部分借得款項轉帳至其子女
    丁○○、甲○○及戊○○之銀行存款帳戶中或由丁○○代為
    提領現金，經扣除匯回贈與人金額後，核定贈與總額82年度
    2,000,000元，83年度2,233,000元，84年度各為2,735,000
    元、4,006,000元、506,334元及5,800,000元，並以吳王阿
    絨全體繼承人即原告甲○○、參加人丁○○、戊○○、己○
    ○暨訴外人丙○○（已死亡）名義發單。經參加人丁○○表
    示不服，申請復查，未獲變更；提起一再訴願，均遭決定駁
    回；嗣提起行政訴訟，經本院89年度訴字第170號判決再訴
    願決定、訴願決定及原處分（復查決定）均撤銷；被告不服
    提起上訴，經最高行政法院92年度判字第973號判決上訴駁
    回。被告遂依上開判決意旨重核復查決定追減82年度贈與總
    額1,636,000元及84年度贈與總額9,382,000元；原告猶不甘
    服，提起訴願，經遭決定駁回；遂提起本件行政訴訟。
乙、兩造聲明：
一、原告未於言詞辯論期日到場，據其起訴狀所為聲明求為判決
    ：
  (一)訴願決定及原處分（含重核復查決定）不利於原告部分均撤
    銷。
  (二)訴訟費用由被告負擔。
二、被告聲明求為判決：
  (一)原告之訴駁回。
  (二)訴訟費用由原告負擔。
丙、兩造主張之理由：
一、原告未於言詞辯論期日到場，據其起訴狀及準備程序所為陳
    述略謂：
    原告之母吳王阿絨無故以增加自己的負債方式，而將所貸款
    項贈與他人，顯然與經驗法則不符；且原告從未在土銀永康
    分行開設帳戶，更無領取任何款項加以運用之事實，該帳戶
    係被冒名開戶，故無原告之母吳王阿絨將款項存入原告土銀
    永康分行後領取運用之情事。
二、參加人丁○○陳述意旨略以：
    吳王阿絨生前向土銀永康分行借款，將其借款轉帳至參加人
    帳戶中，實因參加人在銀行存款之利率高達13％，而為一過
    渡期之「暫時性」措施。當吳王阿絨需要用錢時，伊再將錢
    從帳戶提領給她。本件主要是因為吳王阿絨和戊○○有成立
    一家倎慶公司，需要資金週轉時，都是透過參加人向同事借
    錢，借錢時是吳王阿絨開票，票到期後，如果其甲存帳戶資
    金不足的話，就是由參加人向同事借錢，同事將錢轉到參加
    人的帳號後，再轉入吳王阿絨的甲存帳戶，所以才導致吳王
    阿絨向銀行貸款出來後，錢轉到其帳戶後，就轉入參加人在
    土銀的帳戶，由參加人提領還給同事，是本件並非贈與，應
    是屬於參加人和吳王阿絨之間的借貸關係，被告重核復查決
    定所未追減掉之金額，均是屬於此種情形。
三、被告答辯意旨略謂：
  (一)原告之母吳王阿絨生前向土銀永康分行貸款，經被告查得其
    中貸得款項部分轉帳至繼承人帳戶，分別為(1)82年11月30日
    貸款2,000,000元，於同日轉帳至丁○○同銀行存款帳戶；
    (2)83年3月10日貸款4,697,216元，於同日轉帳2,233,000元
    至丁○○同銀行存款帳戶；(3)84年5月19日貸款5,500,000元
    ，於同日轉帳至丁○○同銀行存款帳戶，丁○○於84年5月2
    2日至25日共轉帳2,765,000元至吳王阿絨臺南市第六信用合
    作社（下稱臺南六信）存款帳戶；(4)84年10月9日貸款11,00
    0,000元，同日由丁○○提領現金1,200,000元，另轉帳42,0
    00元至原告臺南六信存款帳戶，轉帳1,100,000元至戊○○
    同銀行存款帳戶，轉帳2,219,000元至丁○○同銀行存款帳
    戶，丁○○於84年10月18日轉帳555,000元至吳王阿絨中國
    信託商業銀行西臺南分行（下稱中國信託西臺南分行）存款
    帳戶；(5)84年12月13日貸款14,500,000元，同日轉帳6,306,
    334元予戊○○同銀行存款帳戶，戊○○於次日轉帳5,800,
    000元代為償還吳王阿絨貸款；(6)84年12月14日貸款14,500,
    000元，於同日轉帳5,800,000元至戊○○同銀行存款帳戶，
    原核以其涉及贈與情事，乃核定各次贈與總額為82年度2,00
    0,000元，83年度2,233,000元，84年度各為2,735,000元（
    5,500,000元-2,765,000元）、4,006,000元（1,200,000元+
    42,000元+1,100,000元+2,219,000元-555,000元）、506,33
    4元（6,306,334元-5,800,000元）及5,800,000元。丁○○
    不服，主張贈與人所貸款項轉入其帳戶乃暫時性，嗣由其帳
    戶轉出之款項，皆由贈與人吳王阿絨所支用，又轉入戊○○
    帳戶亦為暫時性，事後轉出為贈與人吳王阿絨償還債務云云
    。被告復查決定，以逾期仍未能提示證明文件，難認主張為
    實為由，駁回復查之申請。丁○○仍表不服，以因關係人王
    棟樑、倎慶企業有限公司（下稱倎慶公司）負責人戊○○等
    均不知去向，致無法即時提出證據供核，請准延期提示云云
    。循序提起訴願、再訴願，以其所提示資料仍未能證明其主
    張之事實為真實等由，遞予駁回。丁○○猶表不服，遂提起
    行政訴訟，主張贈與人將其借款轉帳至丁○○帳戶中，實因
    丁○○在銀行存款之利率高達13%，而為一過渡期之暫時性
    措施，又丁○○於84年10月9日自贈與人銀行帳戶提領現金
    1,200,000元部分，則係交予贈與人吳王阿絨支用，而非丁
    ○○自行使用。至於轉帳部分，丁○○認為並不能單就借款
    之後之轉帳情況作為事實判斷依據，借款之前之交易亦應列
    入考慮因素，終究資金之來源與去向並不能單以某一段時期
    作為標準。另轉帳至戊○○帳戶部分，因其經商失敗潛逃在
    外，丁○○亦祗能透過親戚了解其情況。又贈與人吳王阿絨
    將其借款轉帳至丁○○帳戶中之款項，大部分係由丁○○之
    胞姊戊○○經手幫其買賣股票，然因當時經濟景氣不好，數
    年來賠了不少錢。丁○○已提供股票各筆成交之紀錄，被告
    不難從該資金進出情形，計算其盈虧。被告以贈與人吳王阿
    絨將其借款之金額分別轉帳至丁○○及戊○○在土銀永康分
    行帳戶及原告在台南六信之帳戶內，即認屬贈與人吳王阿絨
    對原告、戊○○及丁○○之贈與，顯與事實不符。蓋被告既
    欲對丁○○課徵贈與稅，則首先應探究贈與人就系爭借款有
    無贈與之動機。查系爭借款乃是贈與人吳王阿絨向土銀永康
    分行借貸而來，則贈與人既需要向銀行借款，豈有拿借得之
    款項而贈與丁○○等人之道理？況贈與人吳王阿絨歷次向銀
    行貸款紀錄中，丁○○尚有擔任為連帶保證人。退一步言，
    贈與人帳戶之進出筆數太多，因時間相隔久遠，無法逐一釐
    清，故被告計算贈與人吳王阿絨借款轉入丁○○之帳戶是否
    為贈與，只要查明日後是否有錢再由丁○○之帳戶流回贈與
    人吳王阿絨之帳戶，兩者相減，即可得出贈與之金額。至於
    回流至贈與人吳王阿絨帳戶的錢，是否係丁○○向他人借得
    ，要可不問。本件應探究者，乃為贈與人吳王阿絨有無贈與
    之行為？如有贈與之行為，則贈與之金額若干？至於生前是
    否有部分資金應列入贈與人之遺產，則屬另一問題，與本件
    贈與稅案件無關云云。訴經鈞院89年度訴字第170號判決略
    以：贈與人生前於82年迄84年間，向土銀永康分行貸款後，
    雖分別將部分款項轉帳至丁○○、戊○○及原告銀行或合作
    社之帳戶內，惟贈與人是項行為，究係基於贈與之意思而為
    贈與之行為，抑或僅係利用渠等之帳戶，作為其資金調度之
    過程而已，厥為本件之關鍵所在。再者，如贈與人縱有贈與
    之意思而為轉帳贈與之行為，則該轉帳之金額中，是否含有
    贈與人買賣股票之資金在內，部分款項是否係戊○○、倎慶
    公司與贈與人之借貸往來，及丁○○是否以部分金額作為清
    償贈與人生前債務之用，被告並未為深入調查，難謂已盡查
    證能事，本件實際作為贈與之款項究竟若干？尚未明瞭。被
    告僅根據贈與人生前向土銀永康分行貸款後，分別將部分款
    項轉帳至丁○○、戊○○及原告銀行或合作社之帳戶，而認
    涉及贈與情事，乃分別核定贈與人各年度之贈與總額，並對
    丁○○等繼承人發單課徵贈與稅，即有可議。被告遽予駁回
    丁○○復查之申請，不無率斷等由，將再訴願決定、訴願決
    定及原處分（復查決定）均撤銷。被告不服，提起上訴，經
    最高行政法院92年度判字第973號判決略以，查依遺產及贈
    與稅法第4條第2項之規定，須贈與者與受贈者間有贈與、允
    受贈與之意思合致，始足成立，而其間是否有此意思合致，
    須有相當客觀之事證，始足據以認定。本件丁○○與贈與人
    間之銀行借款，非僅贈與人之銀行帳號存款流向丁○○或其
    他子女，其由丁○○或由贈與人其他子女帳號轉帳至贈與人
    或倎慶公司者，亦有多筆，金額不在少數，已如前述。此與
    通常認定構成父母對子女為贈與之行為者，多係父母之財產
    單方流向子女之情形不同，另倎慶公司係由贈與人與其子女
    戊○○、己○○、原告、婿王棟梁及丁○○等組成之家族公
    司，而由贈與人帳號轉入丁○○帳號之款項，復又轉至該公
    司或其他關係人等事實。原判決已詳予指明，則丁○○一家
    親屬間之存款互相流動，究係因經營上需要而為資金調度，
    抑逕認構成贈與行為，確有尚待釐清之處。原判決以被告未
    盡查證之責，遽認構成贈與，不無率斷，遂將一再訴願決定
    及被告復查決定併予撤銷，由被告更行查明事實，另為妥適
    處分，核非無據。
  (二)被告重核復查決定以：
  1.原核定82年度贈與總額2,000,000 元部分：
  (1)查贈與人吳王阿絨於82年11月30日借款2,000,000元，於同
    日轉帳至丁○○土銀永康分行存款帳戶，丁○○於同年11月
    30日、12月2日及12月8日分別轉帳736,000元、690,000元及
    210,000元予倎慶公司，倎慶公司負責人戊○○出具說明書
    表示係倎慶公司向贈與人吳王阿絨借款，倎慶公司屬家族公
    司型態，需資金週轉時，由贈與人吳王阿絨提供土地作為擔
    保而向銀行借款，再將借貸所得之款項轉借予公司使用，為
    目前存在之家族公司營運情形，且贈與人吳王阿絨借款時間
    與其死亡時間，相距1年以上，則借款之初，尚未發病，應
    無刻意以現金贈與丁○○，藉以規避遺產稅之動機，又贈與
    人無故以增加自己債務之方式，而將借貸之現款贈與丁○○
    ，顯與經驗法則有違，且丁○○為土銀永康分行之行員，其
    在服務銀行存款之利率較一般人高，為社會週知之事實，有
    丁○○在該分行之存款簿附卷可參，故贈與人將其貸款所得
    大部分款項存入丁○○在該分行之帳戶內，一來，藉以獲取
    較高之利息收入，二來，日後轉帳可由丁○○在其服務之分
    行方便為之，此或許為贈與人將部分款項轉帳至丁○○在該
    分行帳戶之原因，是其所述係倎慶公司向贈與人借款，核屬
    可採，乃予以追減贈與1,636,000元，重核贈與總額為364
    ,000元（2,000,000元-1,636,000元）。
  (2)至丁○○於同年11月30日轉帳323,436元予案外人丑○○部
    分，丁○○雖主張係贈與人與丑○○之借貸關係，惟經被告
    92年12月2日南區國稅法一字第0920100688號函請丑○○說
    明，丑○○表示係丁○○之朋友，平日丁○○偶有向其借貸
    ，另被告於93年1月6日及1月30日以南區國稅法一字第09301
    05089號及0930105102號函請丁○○提示贈與人透過丁○○
    向丑○○借貸之資金流程等相關資料供核，惟迄未能提示，
    是其主張洵不足採。
  2.原核定83年度贈與總額2,233,000元部分：
    查贈與人吳王阿絨於83年3月10日借款4,697,216元，於同日
    轉帳2,233,000元至丁○○土銀永康分行存款帳戶，而丁○
    ○於同日轉帳300,000元、1,000,000元、350,000元及600,0
    00元予案外人辛○○、徐吉澤、庚○○及壬○○，丁○○雖
    主張係贈與人與辛○○等4人之借貸關係，惟經被告以92年
    12月2日南區國稅法一字第0920100688號函請辛○○等3人說
    明，及以92年12月23日南區國稅法一字第0920100710號函請
    壬○○說明，渠等皆表示係丁○○土銀永康分行之同事並不
    認識贈與人吳王阿絨，平日丁○○偶有向其借貸，另被告以
    93年1月6日及1月30日南區國稅法一字第0930105089號及093
    0105102號函請丁○○提示贈與人吳王阿絨透過丁○○向辛
    ○○等4人借貸之資金流程等相關資料供核，惟迄未提示，
    是其主張洵不足採，原核定贈與總額2,233,000元，並無不
    合，乃予維持原核定。
  3.原核定84年度贈與總額2,735,000元部分：
  (1)查贈與人吳王阿絨於84年5月19日借款5,500,000元，於同日
    轉帳至丁○○土銀永康分行存款帳戶，丁○○於同年5月22
    日及26日分別轉帳794,000元及300,000元予倎慶公司，業如
    前述，係倎慶公司向贈與人借款，乃予追減贈與1,094,000
    元；丁○○同年5月22及23日分別轉帳410,000元及261,000
    元予王棟樑（贈與人之女婿），王棟樑出具說明書係與贈與
    人共同投資股票之資金，依據中國信託西臺南分行92年10月
    30日中信西臺字第92022220037號函復該2筆款項確為證券之
    交割款項，乃予追減贈與671,000元，合計追減贈與1,765,
    000元，重核贈與總額為970,000元（2,735,000元-1,765,00
    0元）。
  (2)至丁○○於同年5月22日轉帳33,000元予案外人丑○○，如
    前所述，丁○○未能提示係丑○○與贈與人借貸之相關事證
    ，丁○○所述，不足採據；丁○○分別於同年5月25日轉帳
    300,000元予訴外人廖炳焜；同年5月26日轉帳500,000元、
    200,000元及500,000元予訴外人莊淑雲、李麗珠及子○○，
    丁○○雖主張係贈與人與廖炳焜等4人之借貸關係，惟經被
    告以92年12月2日南區國稅法一字第0920100688號函請廖炳
    焜及李麗珠等2人說明，廖炳焜表示係與丁○○之借貸並不
    認識贈與人吳王阿絨，李麗珠表示不認識贈與人吳王阿絨，
    被告以92年12月2日南區國稅法一字第0920100689號函請莊
    淑雲說明，莊淑雲表示不認識贈與人；被告以92年12月23
    日南區國稅法一字第0920100710號函請子○○說明，子○○
    則未函復，另被告以93年1月6日及1月30日南區國稅法一字
    第0930105089號及0930105102號函請丁○○提示贈與人透過
    丁○○向廖炳焜等4人借貸之資金流程等相關資料供核，惟
    迄未提示，其主張洵不足採。
  4.原核定84年度贈與總額4,006,000元部分：
    查贈與人(1)84年10月9日貸款11,000,000元，於同日丁○○
    提現1,200,000元，丁○○陳稱係交予贈與人使用，因非屬
    贈與人重病期間，乃予追減贈與1,200,000元。(2)同日轉帳
    42,000元至原告臺南六信存款帳戶。(3)同日轉帳1,100,000
    元至戊○○土銀永康分行存款帳戶，戊○○於84年10月12日
    及16日分別轉帳685,000元及514,000元予倎慶公司，如前所
    述係倎慶公司向贈與人借款，乃予追減贈與1,100,000元。
    (4)同日轉帳2,219,000元至丁○○土銀永康分行存款帳戶，
    丁○○於84年10月18日轉帳555,000元至贈與人中國信託西
    臺南分行；84年10月13日轉帳353,200元予訴外人李玉梅，
    丁○○主張係贈與人與李玉梅之借貸關係，經約談李玉梅，
    表示與贈與人係遠親，平日贈與人偶有向其借款，該筆應為
    贈與人還款，因時間久遠無法查證，丁○○所述核屬可採，
    乃予追減贈與353,200元；丁○○84年10月11日、12日及17
    日提領現金1,070,000元、200,000元及300,000元（2,219,
    000元-555,000元-353,200元-1,070,000元-200,000元-300
    ,000 元=259,200元之差額為丁○○存款帳戶內原有之存款
    ），丁○○稱係交予贈與人使用，因非屬贈與人重病期間，
    其主張尚屬可採，乃予追減贈與1,310,800元（1,070,000元
    ＋200,000元＋300,000元-259,200元），合計追減贈與1,66
    4,000元（1,310,800元＋353,200元），重核贈與總額為42,
    000元（4,006,000元-1,200,000元-1,100,000元-1,664,000
    元）。
  5.原核定84年度贈與總額506,334元部分：
    查贈與人84年12月13日貸款14,500,000元，於同日轉帳6,30
    6, 334元予戊○○土銀永康分行存款帳戶，戊○○於84年1
    2月14日代贈與人吳王阿絨償還土銀永康分行貸款5,800,000
    元，差額506,334元，基於動產物權之讓與，以交付為要件
    ，原核定贈與總額506,334元，並無不合，乃予維持原核定
    。
  6.原核定84年度贈與總額5,800,000元部分：
  (1)查贈與人吳王阿絨84年12月14日貸款14,500,000元，於同日
    轉帳5,800,000元至戊○○土銀永康分行存款帳戶中，戊○
    ○於同日轉帳1,200,000元予王棟樑，如前所述係王棟樑與
    贈與人吳王阿絨共同投資股票之資金，乃予追減贈與1,200,
    000元；戊○○於同日轉帳4,574,500元予丁○○，丁○○84
    年12月14日及15日分別提現800,000元及900,000元，丁○○
    陳稱係交予贈與人使用，因非屬贈與人重病期間，乃予追減
    贈與1,700,000元；84年12月15日轉帳450,000元予倎慶公司
    ，如前所述係倎慶公司向贈與人借款，乃予追減贈與450,00
    0元；84年12月16日轉帳303,000元予李玉梅，如前李玉梅所
    述乃予追減贈與303,000元，重核贈與總額為2,147,000元（
    5,800,000元-1,200,000元-1,700,000元-450,000元-303,00
    0元）。
  (2)至贈與人分別於84年12月14日及15日轉帳877,329元及793,
    053元予癸○○部分，丁○○雖主張係贈與人與癸○○之借
    貸關係，惟經被告93年3月1日南區國稅法一字第0930105123
    號函請癸○○說明，惟迄未函復，另被告以93年1月6日及1
    月30日南區國稅法一字第0930105089號及0930105102號函請
    丁○○提示贈與人透過丁○○向癸○○借貸之資金流程等相
    關資料供核，亦迄未提示，是其主張洵不足採。
  7.綜上，原核定82年度贈與總額2,000,000元，乃予追減贈與
    總額1,636,000元；原核定83年度贈與總額2,233,000元，乃
    予維持；原核定84年度贈與總額13,047,334元（2,735,000
    元+4,006,000元+506,334元+5,800,000元），乃予追減贈與
    總額9,382,000元（1,765,000元+3,964,000元+3,653,000元
    ）。
  (三)查納稅義務人心中真意，外人無從知曉，若納稅義務人不欲
    將心中真意表露，稽徵機關亦無從得知其真意表現，而稽徵
    機關租稅核課，屬公法行為，自得從查得之外在表徵及相關
    證據據以判斷是否應核課稅捐，此在贈與稅尤其顯然。本件
    被告依最高行政法院判決意旨，就系爭資金移轉再行查核，
    除可查證部分予以核減贈與額外，餘系爭資金經流入丁○○
    帳戶再流出予案外人丑○○、辛○○、徐吉澤、庚○○、壬
    ○○、廖炳焜、莊淑雲、李麗珠、子○○及癸○○等人部分
    ，經函查相關案外人，除子○○及癸○○未函復外，餘函復
    多稱係丁○○之同事及朋友，丁○○偶有向渠等借貸，並不
    認識贈與人。又函請丁○○提示贈與人透過其向鄭等人借貸
    之資金流程等相關資料供核，惟迄未提示；另系爭資金流入
    繼承人銀行存款帳戶後未轉出部分，亦未舉證其用途，從而
    依法維持原核定，原告所訴洵不足採。至原告所訴稱係他人
    冒其名在土銀永康分行開戶乙節，是否涉及偽造文書，理應
    由原告向地方法院提起告訴，要不能阻卻本件之原核定，併
    予敘明。
    理  由
壹、程序部分：
一、原告經合法通知未到場，核無行政訴訟法第218條準用民事
    訴訟法第386條所定各款情形，爰依被告聲請由其一造辯論
    而為判決。
二、本院94年6月15日所為命參加訴訟之裁定，所列參加人之一
    丙○○經查業於裁定前之94年1月7日死亡，有丁○○全戶戶
    籍資料查詢結果在卷可稽，該裁定就命丙○○部分即有無效
    情形，惟原告甲○○、參加人丁○○、戊○○、己○○復為
    丙○○之法定繼承人，是上開裁定之瑕疵，尚對本件訴訟之
    進行不生影響，合先敘明。
貳、實體部分：
一、按「凡經常居住中華民國境內之中華民國國民，就其在中華
    民國境內或境外之財產為贈與者，應依本法規定，課徵贈與
    稅。」及「本法稱贈與，指財產所有人以自己之財產無償給
    予他人，經他人允受而生效力之行為。」為遺產及贈與稅法
    第3條第1項及第4條第2項所明定。次按「動產物權之讓與，
    非將動產交付，不生效力。但受讓人已占有動產者，於讓與
    合意時，即生效力。」為民法第761條第1項所規定。又「動
    產所有權之歸屬，原以占有為要件，此項存款既係被繼承人
    之名義存入，其物權為存款人所有，在未提領以前，不能指
    為他人所有，否則權利義務之主體無從確定，物權陷於紊亂
    。」及「當事人主張事實，須負舉證責任，倘所提出之證據
    ，不足為其主張事實之證明，自不能認其主張之事實為真實
    。」最高行政法院62年判字第127號及39年判字第2號著有判
    例。另「納稅義務人以現金轉存其親屬名下，如經查明確屬
    無償贈與，應依遺產及贈與稅法第4條規定核課贈與稅。」
    為財政部84年6月20日台財稅第841630947號函所釋示。
二、原告之母吳王阿絨於85年12月15日死亡，其生前於82年11月
    至84年12月向土銀永康分行借款52,197,216元，被告於查核
    吳王阿絨遺產稅案時，查得部分借得款項轉帳至其子女丁○
    ○、甲○○及戊○○之銀行存款帳戶中或由丁○○代為提領
    現金，經扣除匯回贈與人金額後，核定贈與總額82年度2,00
    0,000元，83年度2,233,000元，84年度各為2,735,000元、
    4,006,000元、506,334元及5,800,000元，並以吳王阿絨全
    體繼承人即原告甲○○、參加人丁○○、戊○○、己○○暨
    訴外人丙○○（已死亡）名義發單。經參加人丁○○表示不
    服，申請復查，未獲變更；提起一再訴願，均遭決定駁回；
    嗣提起行政訴訟，經本院89年度訴字第170號判決再訴願決
    定、訴願決定及原處分（復查決定）均撤銷；被告不服提起
    上訴，經最高行政法院92年度判字第973號判決上訴駁回。
    被告遂依上開判決意旨重核復查決定追減82年度贈與總額
    1,636,000元及84年度贈與總額9,382,000元等情，有被告93
    年3月25日南區國稅法一字第0930105153號重核復查決定書
    、遺產稅核定通知書、談話紀錄、本院89年度訴字第170號
    、最高行政法院92年度判字第973號判決附於原處分卷可稽
    ，且經兩造各自陳明在卷，洵堪信實。
三、本件原告所爭執者厥為：原告之母吳王阿絨無故以增加自己
    的負債方式，而將所貸款項贈與他人，顯然與經驗法則不符
    ；且原告從未在土銀永康分行開設帳戶，更無領取任何款項
    加以運用之事實，該帳戶係被冒名開戶，故無原告之母吳王
    阿絨將款項存入原告土銀永康分行後領取運用之情事云云；
    惟查：
  (一)82年度贈與稅總額364,000元部分：
    被告原核定吳王阿絨82年度贈與總額2,000,000元，嗣經本
    院89年度訴字第170號及最高行政法院92年度判字第973號判
    決撤銷一再訴願決定及原處分後，被告依判決意旨重為復查
    決定，追減贈與額1,636,000元，此有利原告部分，本院即
    無庸審究，所應審究者為重核後之贈與總額364,000元（2,0
    00,000元-1,636,000元）部分，是否即為吳王阿絨之贈與而
    已。就此原告並未提出任何理由及舉證，而參加人丁○○則
    陳稱吳王阿絨82年11月30日轉入其帳戶之2,000,000元之款
    項，同日轉帳323,436元予訴外人丑○○部分，係屬吳王阿
    絨與丑○○間之借貸清償債務關係云云；惟查，丁○○前揭
    轉帳予丑○○之金額與前揭重核復查決定所減後之餘額非但
    不符，且參加人丁○○於本院行準備程序時稱：「關於82年
    11月30日我有匯款323,436元給丑○○部分，我有提出相關
    的憑證，證明我從土地銀行台南分行轉匯給他，主要是因為
    丑○○在11月26日有拿現金345,000元借給我的。」等語（
    詳本院94年11月10日準備程序筆錄），足見丁○○所主張之
    323,436元係丁○○與丑○○之個人借貸關係，而非吳王阿
    絨與丑○○間之借貸關係，原告及參加人復無法舉證證明該
    筆資金確係吳王阿絨透過丁○○向丑○○之借貸，從而丁○
    ○主張該資金乃清償吳王阿絨向丑○○之借貸云云，並不可
    採。被告重核復查決定及訴願決定認吳王阿絨82年度贈與總
    額為364,000元，並無不合。
  (二)83年度贈與總額2,233,000元部分：
    訴外人吳王阿絨於83年3月10日向土銀永康分行借款4,697,
    216元，於同日轉帳2,233, 000元至丁○○土銀永康分行存
    款帳戶，而丁○○於同日轉帳300,000元、1,000,000元、35
    0,000元及600,000元予訴外人辛○○、徐吉澤、庚○○及壬
    ○○之事實，有吳王阿絨土銀永康分行活期儲蓄存款存摺正
    本、土銀永康分行86年9月15日康存字第8600682號函為證（
    詳查核原卷），原告就此部分亦未提出任何理由及舉證，而
    參加人丁○○雖主張係吳王阿絨為清償向與辛○○等4人之
    借貸行為云云；惟查，該等四人於被告調查時，辛○○稱：
    「（問：請問你是否認識丁○○君？因何原因認識？平日是
    否有金錢往來？）認識丁○○君因同為多年同事，而丁○○
    君因急需用錢，所以才借錢給他，平日與他人皆無金錢上往
    來。」「（問：請問你是否認識吳王阿絨君？因何原因認識
    ？平日是否有金錢往來？）不認識。」「（問：請問你83年
    3月10日丁○○君匯款300,000元予台端之原因為何？）因同
    事多年而他有急需借款給他，該筆為還款。」等語（詳被告
    行政救濟卷(四)第899頁）；徐吉澤稱：「（問：請問你是否
    認識丁○○君？因何原因認識？平日是否有金錢往來？）是
    多年同事，偶爾丁○○缺錢用，會向本人借錢但皆為短期借
    款，皆有還錢但未收利息。」「（問：請問你是否認識吳王
    阿絨君？因何原因認識？平日是否有金錢往來？）否。」「
    （問：請問你83年3月10日丁○○君匯款1,000,000元予台端
    之原因為何？）丁○○83年3月10日當日向本人借款1,000,
    000元，其中300,000元轉入給丁○○帳戶，700000元匯給中
    成實業股份有限公司，當日丁○○即自其本身帳戶轉入1,00
    0,000元歸還本人。」等語（詳前卷第901頁）；庚○○稱：
    「（問：請問你是否認識丁○○君？因何原因認識？平日是
    否有金錢往來？）認識，係因多年同事，因丁○○有急需才
    借款給他，平日無金錢往來。」「（問：請問你是否認識吳
    王阿絨君？因何原因認識？平日是否有金錢往來？）否。」
    「（問：請問你83年3月10日丁○○君匯款350,000元予台端
    之原因為何？）因與丁○○多年同事，他有急需才借款給他
    ，該筆為還款。」等語（詳前卷第903頁）；壬○○稱：「
    （問：請問你是否認識丁○○君？因何原因認識？平日是否
    有金錢往來？）否，不認識，否，透過陳俊男資金與丁○○
    完合不相干。」「（問：請問你是否認識吳王阿絨君？因何
    原因認識？平日是否有金錢往來？）否，不認識，否。」「
    （問：請問你83年3月10日丁○○君匯款600,000元予台端之
    原因為何？）不清楚了。」等語（詳前卷第895頁），足見
    前開辛○○等4人均係與丁○○間存有借貸關係，尚與吳王
    阿絨無關；另被告以93年1月6日及1月30日南區國稅法一字
    第0930105089號及0930105102號函請丁○○提示贈與人吳王
    阿絨透過丁○○向辛○○等4人借貸之資金流程等相關資料
    供核，丁○○亦未提示任何資料供核，是參加人丁○○所為
    上開資金流向係吳王阿絨清償辛○○等4人之借貸行為等說
    詞，並不可採。從而，被告就此部分核定贈與總額2,233,00
    0元，並無不合。
  (三)84年度贈與970,000元部分：
  (1)吳王阿絨84年5月19日向土銀借款5,500,000元元，於同日轉
    帳至丁○○台灣土地銀行永康分行存款帳戶，丁○○旋於84
    年5月22日、23日、25日共轉帳2,765,000元至吳王阿絨台南
    市第六信用合作社存款帳戶，餘款於同年5月22日、23日共
    轉帳671,000元予王棟樑；於同日及5月26日共轉帳1,094,00
    0元予倎慶公司；於同年5月22日至26日轉帳1,533,000元予
    丑○○、廖炳焜、莊淑雲、李麗珠及子○○等五人，原核認
    贈與額為2,735,000元，嗣經重核決定就丁○○轉帳予王棟
    樑、倎慶公司部分認非屬贈與，乃追減贈與1,765,000元，
    此有利部分業如前述不在本件審究範圍，本件所應審究者為
    重核後贈與總額970,000元（2,735,000元-1,765,000元）部
    分是否適法而已。按「動產物權之讓與，非將動產交付，不
    生效力」民法第761條第1項前段定有明文，前揭重核贈與與
    970,000元已存入參加人丁○○帳戶，為其所支配控制，其
    所有權自歸屬丁○○所有，丁○○既無法舉證證明該餘額係
    代吳王阿絨所為之借貸，復無法證明已將該款返還吳王阿絨
    ，則被告重核決定認係贈與，並無不合。
  (2)至前揭參加人丁○○於84年5月22日轉帳33,000元予訴外人
    丑○○，如前所述，係丁○○與丑○○間之借貸關係，且丁
    ○○未能提示係丑○○與贈與人借貸之相關事證，顯非吳王
    阿絨清償丑○○之借款行為；又丁○○分別於84年5月25日
    轉帳300,000元予訴外人廖炳焜、84年5月26日轉帳500,000
    元、200,000元及500,000元予訴外人莊淑雲、李麗珠及子○
    ○，丁○○雖主張係吳王阿絨清償向廖炳焜等4人之借貸行
    為，惟廖炳焜於被告調查時稱：「（問：請問你是否認識吳
    王阿絨君？因何原因認識？平日是否有金錢往來？）我根本
    不曾和吳家有任何金錢往來，與吳王阿絨也不曾謀面。」「
    （問：請問你84年5月25日丁○○君匯款300,000元予台端之
    原因為何？）此筆款項實為家姐廖素梅曾向我借300,000元
    ，而丁○○君也在先前向廖素梅借一筆款項。廖素梅乃交代
    吳宗將所欠款中，撥300,000元匯入我在歸仁農會帳號中。
    」等語（詳被告行政救濟卷(四)第059頁）；李麗珠、莊淑雲
    亦均表示不認識吳王阿絨（詳前卷第907、909頁）；被告復
    以93年1月6日及1月30日南區國稅法一字第0930105089號及
    09301 05102號函請丁○○提示贈與人吳王阿絨透過丁○○
    向廖炳焜等4人借貸之資金流程等相關資料供核，惟其均未
    提示任何資料供核，是其主張上開匯款係吳王阿絨清償向廖
    炳焜等4人之借款云云，並不可採。
  (四)84年度贈與額42,000元部分：
    吳王阿絨84年10月9日借款11,000,000元部分，原經被告核
    認贈與金額4,006,000元，經重核復查決定追減贈與3,964,
    000元，重核贈與總額為42,000元（4,006,000元-1,200,000
    元-1,100,000元-1,6 64,000元），是本件所應審究者為重
    核後贈與額42,000元部分是否適法；查，吳王阿絨於84年10
    月9日貸款11,000,000元，於同日轉帳42,000元至原告臺南
    市第六信用合作社000000000000號存款帳戶，有前揭土銀86
    年9月15日康存字第8600682號函在卷可稽（詳被告查核原卷
    ），蓋此款項，既已存入原告銀行帳戶，揆諸民法第761條
    規定，即為原告所有，並有支配使用之權利，苟其未能舉證
    證明係屬有償行為，依遺產及贈與稅法規定，自應認屬贈與
    。原告雖主張其帳戶係遭人冒名開戶云云，惟未舉證以明，
    空言主張，尚無可採。
  (五)84年度贈與506,334元部分：
    查贈與人吳王阿絨於84年12月13日向土銀貸款14,500,000元
    ，於同日轉帳6,306,334元至參加人戊○○土銀永康分行000
    0000000-0號存款帳戶，戊○○於84年1 2月14日代贈與人吳
    王阿絨償還土銀永康分行貸款5,800,000元，有土銀永康分
    行87年2月24日康存字第8700103號函附於原處分卷可稽（詳
    被告行政救濟卷(一)第14頁），差額506,334元部分，基於動
    產物權之讓與，以交付為要件，民法第761條第1項定有明文
    ，被告乃核定贈與總額506,334元，並無不合。原告就此部
    分亦未提出並無贈與行為之事證供核，空言指摘原處分違法
    ，尚無足採。
  (六)84年度贈與額2,147,000元部分：
    贈與人吳王阿絨於84年12月14日向土銀貸款14,500,000元，
    於同日轉帳5,800,000元至戊○○土銀永康分行存款帳戶中
    ，戊○○於同日轉帳1,200,000元予王棟樑、4,574,500元予
    丁○○、丁○○84年12月14日及15日分別提現800,000元及
    900,000元、84年12月15日轉帳450,000元予倎慶公司、84年
    12月16日轉帳303,000元予李玉梅等部分，業經被告重核復
    查決定追減在案（合計3,653,000元），此部分如前所述不
    在本件審究範圍，本件所應審究者為重核贈與額2,147,000
    元（5,800,000元-1,200,000元-1,700,000元-450,000元-3
    03,000元）部分是否適法而已；經查，就此部分原告並未提
    出任何理由及舉證；次查，吳王阿絨貸得之14,500,000元，
    於同日轉帳5,800,000元至參加人吳霞上開帳戶後，同日戊
    ○○雖轉帳4,574,500元至丁○○土銀永康分行帳戶，而丁
    ○○分別於84年12月14日及15日自其土銀帳戶轉帳877,329
    元及793,053元予訴外人癸○○，為參加人丁○○所自陳在
    案（詳本院94年11月10日準備程序筆錄），復有中國信託銀
    行西台南分行93年2月19日中信西台字第093022220031號函
    附提存往來明細資料、丁○○土銀永康分行帳冊影本可稽（
    詳被告行政救濟卷(四)第863、859頁及本院卷），雖中國信託
    銀行西台南分行存入金額與土銀永康分行轉帳金額有誤差，
    惟上開轉帳既為丁○○所不否認，應屬可信；參加人丁○○
    主張該部分係贈與人吳王阿絨與訴外人癸○○間之借貸還款
    關係云云；惟查，訴外人癸○○經被告以93年3月1日南區國
    稅法一字第0930105123號函請其提出說明，癸○○並未函復
    ，被告以93年1月6日及1月30日南區國稅法一字第093010508
    9號及0930105102號函請參加人丁○○提示贈與人吳王阿絨
    透過丁○○向癸○○借貸之資金流程等相關資料供核，丁○
    ○亦未提示任何資料供核，如前所述，基於動產物權之讓與
    ，以交付為要件，戊○○就此差額部分，既無提出資金流向
    以供被告查核，亦無法舉證證明該資金業已返還吳王阿絨，
    是被告重核決定所為認定，並無不合。是原告及參加人空言
    主張，並不可採。
  (七)原告及參加人之母吳王阿絨生前貸款及其資金流向，業如前
    述，且被告核認贈與部分，資金均流向其子女即原告及參加
    人等人，並無違經驗法則，是原告主張其母吳王阿絨無故以
    增加自己的負債方式，而將所貸款項贈與他人，顯然與經驗
    法則不符云云，並不可採。
四、綜上所述，原告主張既不可採，則被告以原告之母吳王阿絨
    生前於82年11月至84年12月向土銀永康分行借款52,197,216
    元，被告於查核吳王阿絨遺產稅案時，查得部分借得款項轉
    帳至其子女丁○○、甲○○及戊○○之銀行存款帳戶中或由
    丁○○代為提領現金，經扣除匯回贈與人金額後，核定贈與
    總額82年度364,000元（2,000,000元-1,636,000元），83年
    度2,233, 000元，84年度為3,665,334元（13,047,334元-9,
    382,000元）並無不合；訴願決定予以維持，亦無違誤；原
    告起訴意旨求為均予撤銷，為無理由，應予駁回。至請求傳
    訊證人辛○○、壬○○、癸○○、子○○、丑○○，辛○○
    無法通知外，其餘經通知均未到庭，本院認事證已明，並無
    再予傳訊之必要，附此敘明。又本件事證已臻明確，兩造其
    餘主張與舉證，均與判決之結果不生影響，爰無逐一論述之
    必要，併此敘明
五、據上論結，本件原告之訴為無理由，爰依行政訴訟法第218
    條、第195條第1項後段、第98條第3項前段，民事訴訟法第
    385條第1項前段，判決如主文。
中    華    民    國    95    年     6    月   29     日
                  第二庭審判長法  官  江幸垠
                              法  官  簡慧娟
                              法  官  戴見草
以上正本係照原本作成。
如不服本判決，應於判決送達後20日內向本院提出上訴書狀，其
未表明上訴理由者，應於提起上訴後20日內向本院提出上訴理由
書（須按對造人數附繕本）；如於本判決宣示或公告後送達前提
起上訴者，應於判決送達後20日內補提上訴理由書（須附繕本）
。未表明上訴理由者，逕以裁定駁回。
提起上訴應預繳送達用雙掛號郵票7份（每份34元）。
中    華    民    國    95    年     6    月   29     日
                              書記官  蔡玫芳


司法院資訊處製作；財團法人民間司法改革基金會備份。
